臺灣臺中地方法院民事判決　　　　　　 95年度簡上字第120號
上　訴　人
即附帶被上訴人　金豐證券股份有限公司
法定代理人　　　甲○○
被　上訴人
即附帶上訴人　　乙○○
上列當事人間損害賠償事件，上訴人對於中華民國95年3月27日
本院豐原簡易庭94年度豐簡字第377號第一審判決提起上訴，被
上訴人提起附帶上訴，本院於96年10月12日言詞辯論終結，判決
如下：
    主    文
原判決主文第一項命上訴人應負給付責任部分及該部分假執行之
宣告，暨命上訴人負擔訴訟費用之裁判均廢棄。
上開廢棄部分，被上訴人在第一審之訴及假執行之聲請均駁回。
附帶上訴駁回。
第一審關於命上訴人負擔訴訟費用部分，及第二審訴訟費用由被
上訴人負擔。
附帶上訴訴訟費用由附帶上訴人負擔。
    事實及理由
一、被上訴人起訴主張: 其係上訴人之客戶，林燕雪（原審共同
    被告）則係上訴人受僱營業員，因被上訴人有向訴外人環華
    證金股份有限公司（以下簡稱環華公司）辦理證券融資，林
    燕雪竟向被上訴人詐稱，須償還融資餘額，並要求被上訴人
    將款項匯入訴外人林瑞晉之復華銀行0000000000000000號（
    下稱林瑞晉帳戶）及訴外人陳美玉中國信託銀行0000000000
    000000號（下稱陳美玉帳戶）之帳戶內，致使被上訴人陷於
    錯誤，依其要求於民國93年5月17日及7月21日，分別以提款
    機轉帳之方式，將60,502元及40,973元，分別依序匯入上開
    2 帳戶內，惟事後被上訴人復遭訴外人環華公司通知追繳餘
    額始知受騙。上訴人為林燕雪之僱用人，依民法第188條第1
    項及同法第184條第1項前段規定，上訴人及林燕雪二人對於
    被上訴人之前開損害，應負連帶賠償責任，為此爰依法提起
    本訴等語。並聲明: 上訴人及林燕雪應連帶給付被上訴人10
    1,475元，及自93年12月27日起至清償日止，按年息百分之
    5計算之利息；且陳明願供擔保請准宣告假執行。
二、上訴人則以：原審認上訴人應負擔部分責任為無理由，被上
    訴人因股票買賣需要融資，而與環華公司簽立融資融券契約
    ，依規定環華公司必須配合開立專用之唯一融資追繳專戶－
    國泰世華銀行館前分行（帳號:000-0000000 00000，下稱融
    資追繳專戶），此簽立契約手續必須由被上訴人本人親自申
    請辦理，更為被上訴人所明知，亦為一般投資人所熟知之基
    本常識，惟被上訴人於93年7月21日曾依林燕雪指示，以自
    動提款機轉帳90,007元入融資追繳專戶，嗣相隔10多分鐘後
    ，復聽從林燕雪指示，再匯款40,990元入陳美玉帳戶，同年
    5月17日匯款60,502元入林瑞晉帳戶，而此二帳戶均非融資
    追繳專戶，被上訴人所匯之前揭款項應均為其與林燕雪間之
    私人借貸或調度之行為，與融資或上訴人業務無關等語資為
    抗辯。並聲明: (1)原判決不利於上訴人部分廢棄；(2)上廢棄
    部分被上訴人在第一審之訴及假執行之聲請均駁回。
三、原審判命上訴人給付被上訴人20,295元及自93年12月27日起
    至清償日止，按年息百分之5計算之遲延利息，且駁回被上
    訴人其餘請求。上訴人就其敗訴部分提起上訴。被上訴人就
    原審駁回其請求上訴人給付81,180元部分及遲延利息部分提
    起附帶上訴，合先敘明。
四、本件不爭執之事實:
１、被上訴人原係上訴人之客戶，現任職銀行襄理，林燕雪則係
    上訴人受僱營業員。
２、被上訴人曾於93年5月17日及7月21日分別以提款機轉帳之方
    式，將60,502元及40,973元，匯入林燕雪指定之林瑞晉帳戶
    及陳美玉帳戶內。但林燕雪並未將上開101,475元用以清償
    被上訴人之融資追繳差額。
３、被上訴人與林燕雪原是台中四信之同事，被上訴人委託林燕
    雪代為處理融資交易之事，而被上訴人並於89年10月間向環
    華公司申請變更融資通訊地址為台中市○區○○路3段82號3
    樓，該址為林燕雪之住址，嗣後有關環華公司針對被上訴人
    所發之融資追繳令均寄發至林燕雪處。
五、本件兩造主要爭執在於林燕雪是否有詐騙被上訴人之行為？
    且林燕雪若有詐騙被上訴人，則其是否於執行職務之行為時
    施行詐術？上訴人是否需負連帶賠償責任？經查：
  (一)被上訴人之所以會交付系爭之101,475元予林燕雪，確係因
    林燕雪向被上訴人詐稱須償還融資餘額，而交付給林燕雪等
    情，業據林燕雪於94年8月8日於原審到庭陳稱無訛，按被上
    訴人現任職銀行襄理，收入不低且穩固，而本件之訴訟標的
    金額僅101,475元，衡情苟非確遭詐騙，當無甘冒「訴訟詐
    欺」之嫌而為不實主張之理？再者，林燕雪現因另案偽造文
    書而遭臺灣臺中地方法院檢察署檢察官起訴而由本院刑事庭
    審理中，系爭糾紛並不在該案所指之犯罪事實之中，且林燕
    雪在該刑案中所為，係以偽造該案被害人之賣出委託書將股
    票賣出，並騙取得被害人之印章而領取前開賣出股票之款項
    ，核與本件被上訴人所主張以電話詐騙之情節不同，林燕雪
    承認詐騙，無異復承認另犯他罪，而有遭另為刑事處分之可
    能，但本件金額其實不大，苟非被上訴人主張為真，林燕雪
    實不可能僅僅為了讓被上訴人能增加向上訴人求償之理由，
    即配合作虛偽供述之必要；再參以從原審卷附之臺灣臺中地
    方法院檢察署檢察官起訴書（94年度偵字第467、2033號）
    所載，林燕雪在93年5月至7月間，確實大量犯罪而得不法利
    得，該期間之不法所得高達900餘萬元等情，是被上訴人主
    張其在此段期間內遭詐騙，林燕雪所述其確係向被上訴人詐
    騙等情，揆諸林燕雪之犯罪過程，其屬真實之可能顯具有高
    度蓋然性，本院綜合上情及兩造並不爭執之匯款資料等證據
    與全辯論意旨，認為被上訴人就此部分所為主張，應係實情
    ，可以採信。上訴人雖抗辯被上訴人交付上開101,475元給
    林燕雪，係基於借貸關係云云，然此為被上訴人與林燕雪所
    否認，上訴人復未舉證以實其說，已難信為真實，且其自承
    係因被上訴人與林燕雪間關係密切、交往頻繁等所為之推測
    主張，既係推測復無法舉證證明，自不足採。
  (二)按民法第188條所定僱用人之連帶賠償責任，以受僱人因執
    行職務不法侵害他人之權利，始有其適用。倘為受僱人個人
    之犯罪行為而與執行職務無關，即與該條規定之要件不合，
    殊無因受僱人濫用職務或利用職務上之機會及與執行職務之
    時間或處所有密切關係之行為，其外觀在客觀上認與執行職
    務有關，不法侵害他人之權利，遽認僱用人應與該受僱人負
    連帶賠償責任。本件被上訴人固主張其係於林燕雪為上訴人
    執行職務，而遭其詐欺云云，惟此為上訴人所否認，經查：
  1.本件被上訴人與上訴人訂立委託契約，由被上訴人委託上訴
    人從事買賣有價證券，因被上訴人欲從事融資融券交易，而
    由上訴人擔任介紹人，介紹被上訴人與環華公司簽訂融資融
    券契約等情，為兩造所不爭執，並有上訴人所提出之融資融
    券契約書、客戶基本資料變更申請書、信用帳戶變更申請書
    各1份在卷可參，是系爭事件，兩造間所存在之契約關係為
    證券委託買賣之契約關係，而融資融券契約關係則存在於被
    上訴人與環華公司之間，應屬無誤。又林燕雪為證券營業員
    ，依照證券商負責人與業務人員管理規則第3條、第18條等
    規定，代客處理融資追繳差額之填補事項，並非屬上訴人之
    業務，即該代客處理融資追繳差額之填補事項，非屬上訴人
    與被上訴人間證券委託買賣契約所應執行之事務，上訴人並
    無為被上訴人代為處理融資追繳差額之填補事項甚明。基此
    ，上訴人之受僱人林燕雪自無為上訴人執行代客處理融資追
    繳差額之填補職務，是上訴人抗辯：林燕雪於其公司並無為
    客戶即被上訴人從事處理融資追繳差額之填補事項之職務，
    如林燕雪確有代被上訴人處理融資追繳差額之填補事項，亦
    非執行公司職務，應屬可採。另被上訴人辦理融資融券之簽
    約及通訊地址之變更等事務，均係在上訴人之營業處所辦理
    （由上訴人代理環華公司），而於事先即印製完成之定型化
    之「環華證券金融股份有限公司融資融券契約書」內，並附
    載有同意書，其內容略為：被上訴人同意訴外人環華公司對
    被上訴人所辦之信用帳戶內，同日為同種有價證券之融資買
    進與融券賣出均成交者，就其同數量部分，得由被上訴人逕
    行代填製申請書辦理融資現金償還及融券現券償還，並應收
    付之證券及款項互為沖抵後之差額辦理交割，不逐件申請等
    語，此固有該等契約書影本（參原審被證1）及信用帳戶變
    更申請書影本（參原審被證5）各1件，在卷可稽。惟此僅上
    訴人於被上訴人申辦融資融券之申辦與交易行為，提供介紹
    申辦，並代理環華公司與客戶簽約、客戶申辦後之委託融資
    融券買賣、交易沖抵、代理環華公司接受客戶變更通訊地址
    、印鑑及信用交易級數等事務，惟上訴人並無代客處理於融
    資餘額不足時補足差額之職務甚明。
  2.依證券主管機關頒訂「證券金融事業管理規則」第8條及「
    證券商辦理有價證券買賣融資融券管理辦法」第11條規定，
    客戶在同一證券商只能開立一戶信用交易帳戶（被上訴人之
    追繳專戶為國泰世華銀行館前分行000000000000000號），
    此為兩造所不爭執。且依據卷附被上訴人與環華公司所簽署
    之「環華證券金融股份有限公司融資融券契約書」第5條約
    定可知，在擔保維持率低於百分之120時，環華公司即會通
    知被上訴人補足差額，此復為被上訴人所不爭執；再參諸上
    訴人所提出為被上訴人所不爭執之融資追繳明細，被上訴人
    自90年6月29日至93年11月3日止，計有39筆融資追繳，且被
    上訴人均有將款項匯入前述國泰世華銀行館前分行之融資追
    繳專戶內，以利完成追繳程序，是被上訴人就其融資擔保不
    足時，證金公司會為追繳通知，並於受融資追繳通知時，其
    如何匯款以清償融資款之事務，應知之甚明，顯見被上訴人
    熟悉其融資購買證券，及於融資不足額時，會受環華公司催
    繳，並應對環華公司繳款之事務，屬其與環華公司間融資往
    來之事務，應可認定。被上訴人既熟知其與環華公司間，有
    融資交易往來，則被上訴人自應向環華公司陳報其確實可收
    受通知之處所，以便於環華公司通知時，比對證券存摺及信
    用帳戶存摺，以維護自己之權益。依此，被上訴人本應向環
    華公司陳報得受通知之地址，以供環華公司於被上訴人融資
    擔保不足時通知被上訴人將短缺款項自行補入約定之帳戶，
    供作擔保，以防融資斷頭。今被上訴人不思此途，竟將全部
    交易委由林燕雪處理，並於89年10月17日，將其所申辦之信
    用帳戶通訊地址變更為林燕雪之住址，有上開信用帳戶變更
    申請書影本1件，在卷可稽，參諸被上訴人與林燕雪原是台
    中四信之同事，本屬舊識，且審諸被上訴人委託林燕雪代為
    處理融資交易之事，並於89年10月間，向環華公司申請變更
    融資通訊地址為台中市○區○○路3段82號3樓，該址為林燕
    雪之住址，嗣後有關環華公司針對被上訴人所發之融資追繳
    令均寄發至林燕雪處等情觀之，均顯見被上訴人係基於其與
    林燕雪之舊誼，而另行委託林燕雪代為處理於融資餘額不足
    時補足差額之事務，即被上訴人係基於舊誼特別信任林燕雪
    ，而委託林燕雪代為處理其與環華公司間融資餘額不足之補
    款事宜，林燕雪為被上訴人代為處理於融資餘額不足時補足
    差額之事務，係履行其與被上訴人間之委任契約義務，而非
    為上訴人執行職務甚明，自難僅以林燕雪為上訴人之職員，
    有為上訴人執行客戶委託證券交易之職務，即遽認林燕雪代
    被上訴人處理融資餘額不足時補足差額之事務，亦屬為上訴
    人執行職務。是林燕雪係基於其與被上訴人間私誼，而代被
    上訴人處理融資補繳事務，上訴人就該事務無所知悉，亦無
    從為任何監督，林燕雪於處理系爭融資補繳事務，純為被上
    訴人服務，而非為上訴人執行職務，則林燕雪於代被上訴人
    處理融資補繳事務時，實行騙術，詐欺被上訴人款項，與上
    訴人無關，應由林燕雪個人負責，自無令上訴人與林燕雪負
    連帶賠償之理，被上訴人主張上訴人就林燕雪詐騙其前述款
    項一節，應負連帶賠償之義務，於法無據。
六、綜上所述，被上訴人對環華公司之融資補繳事務，非屬上訴
    人公司應為執行之事務，林燕雪亦無為上訴人辦理該事務之
    職責，則被上訴人委任林燕雪辦理被上訴人對環華公司之融
    資補繳事務，純屬被上訴人委託林燕雪處理之事務，與上訴
    人無涉，則林燕雪於其代被上訴人處理與被上訴人委任事務
    之機會，行詐術以詐欺被上訴人之款項，尚難認係執行上訴
    人受僱人職務之行為。林燕雪利用其處理與被上訴人委任事
    務之機會，詐欺被上訴人之款項，既與執行職務無關，則被
    上訴人依民法第184條第1項前段、第188條之規定，請求上
    訴人應與林燕雪負連帶賠償責任，自屬無據。且上訴人既無
    須與林燕雪負連帶賠償責任，則上訴人另抗辯被上訴人與有
    過失，有過失相抵之適用云云，自無審酌之必要，併予敘明
    。從而，上訴意旨指摘原判決此部分不當，求予廢棄改判，
    為有理由。自應由本院予以廢棄改判，如主文第二項所示。
    至原審為被上訴人敗訴之判決，及駁回其假執行之聲請部分
    ，並無不合。被上訴人附帶上訴意旨指摘原判決此部分不當
    ，求予廢棄改判，並為假執行宣告，為無理由，應予駁回。
七、本件事證已明，兩造其餘攻擊防禦方法及未經援用之證據，
    經本院審酌後，核與本件之結論，不生影響，爰不一一贅述
    ，附此敘明。
八、據上論結，本件上訴人之上訴為有理由，被上訴人附帶上訴
    為無理由，依民事訴訟法第436條之1第3項、第449條第1項
    、第78條，判決如主文。
中  華  民  國      96     年     11    月    2     日
                        民事第二庭  審判長法  官  許秀芬
                                          法  官  鍾啟煒
                                          法  官  涂秀玲
上正本證明與原本無異。
本判決不得上訴。
中　華　民　國　　  96　　 年　　 11　　月　　2 　　日
                                          書記官
